最高法院民事判決　　　　　　　　　　　　　　　八十六年度台上字第三五○一號
　　上 訴 人　林 李 時
　　被上訴人　李田金匙
　　　　　　　李 平 勝
　　　　　　　李 寬 仁
　　　　　　　陳李謹治
　　　　　　　俞李秀容
　　　　　　　謝李秋芳
　　　　　　　李 耀 崇
　　　　　　　李 碧 淑
　　　　　　　李 碧 珠
　　　　　　　李 碧 娟
　　　　　　　蔡 陳 林
　　　　　　　蔡 憲 聰
　　　　　　　蔡 憲 南
　　　　　　　蔡 月 惠
　　　　　　　蔡 月 英
　　　　　　　林 正 雄
　　　　　　　林 昌 俊
　　　　　　　林 紹 寬
　　　　　　　林 天 民
　　　　　　　林 正 一
　　　　　　　王林美鶯
　　　　　　　盧林美雲
　　　　　　　林 美 菊
右當事人間請求分割共有物事件，上訴人對於中華民國八十六年八月十八日臺灣高等
法院臺南分院第二審更審判決（八十五年度上更(二)字第六八號），提起上訴，本院判
決如左：
    主　文
上訴駁回。
第三審訴訟費用由上訴人負擔。
    理  由
本件上訴人主張：坐落臺南縣麻豆鎮○○段二四三號建地登記為伊與已故李科共有，
伊之所有權應有部分為三分之二，李科為三分之一。李科於民國二十七年七月六日死
亡，其應有部分應由被上訴人林正雄、林昌俊、林紹寬、林天民、林正一、王林美鶯
、盧林美雲、林美菊（以下稱林正雄等人）之被繼承人，即第一審共同被告林李木及
其餘被上訴人繼承。系爭土地無因物之使用目的不能分割之情形，兩造亦無不分割之
約定，惟不能協議分割等情，求為於李科之繼承人辦理繼承登記後，為原物分割之判
決（上訴人請求李科之繼承人辦理繼承登記部分，業受勝訴判決確定）。
被上訴人則以：上訴人係向訴外人李天枝購買系爭土地不靠路部分，而取得所有權應
有部分，自應依此情況分割，且兩造曾訂有分割協議，上訴人不得再行訴請判決分割
等語，資為抗辯。
原審審理結果，以：法院裁判分割共有物時，不論以原物分配方式，使共有關係變更
為單獨所有，或變賣共有物以價金分配於共有人，均以共有人對共有物有處分權存在
為前提，若共有人就共有物無處分權可資行使，法院即無從為裁判分割。系爭土地原
共有人李科之繼承人，即第一審共同被告林李木已於八十五年八月十八日死亡，其繼
承人為被上訴人林正雄等人，迄未辦理繼承登記，依民法第七百五十九條規定，尚不
得處分其因繼承所取得之不動產，迺上訴人竟未先行或同時請求被上訴人林正雄等人
就林李木之遺產辦理繼承登記，逕行訴請分割共有物，自難准許，為其心證之所由得
。因而將第一審所為判決關於准上訴人請求，為系爭土地之原物分割部分，予以廢棄
，駁回上訴人此部分之訴，經核於法尚無違誤。查上訴人於原審審理時固曾具狀聲明
被上訴人林正雄等人承受林李木之訴訟，並於上訴聲明表明由被上訴人林正雄等人與
其餘被上訴人就分得土地維持公同共有，但未聲明被上訴人林正雄等人應就林李木所
有系爭土地之權利辦理繼承登記，有其書狀可按。其於上訴聲明陳稱由被上訴人林正
雄等人與其餘被上訴人就分得土地維持公同共有，係分割方案之表明，並非聲明求為
命被上訴人林正雄等人辦理繼承登記。而除別有規定外，法院不得就當事人未聲明之
事項為判決，民事訴訟法第三百八十八條定有明文。同法第一百九十九條第二項所謂
審判長之闡明權應在當事人所為應受判決事項之聲明或陳述之事實，有不明瞭或不完
足者，始得行使之。上訴論旨，指摘原審未行使闡明權，命其補足不完足之聲明為不
當，聲明廢棄原判決，不能認為有理由。
據上論結，本件上訴為無理由。依民事訴訟法第四百八十一條、第四百四十九條第一
項、第七十八條，判決如主文。
中      華      民      國    八十六    年     十一     月    二十一    日
                              最高法院民事第五庭
                                  審判長法官  吳  啟  賓
                                        法官  洪  根  樹
                                        法官  謝  正  勝
                                        法官  劉  福  來
                                        法官  黃  熙  嫣
      右正本證明與原本無異
                                              書  記  官
中      華      民      國    八十六    年     十二     月      五      日
                                                                        ｖ
